臺灣高等法院刑事判決
上　訴　人　臺灣臺北地方法院檢察署檢察官
被　　　告　甲○○
選任辯護人　劉貹岩律師
上列上訴人，因被告違反商標法案件，不服臺灣臺北地方法院96
年度易字第604 號，中華民國96年5月7日第一審判決（聲請簡易
判決處刑案號：臺灣臺北地方法院檢察署95年度偵字第27131 號
），提起上訴，本院判決如下：
    主  文
上訴駁回。
    理  由
一、公訴意旨略以：被告甲○○係設於臺北市大安區○○○路○
    段216巷11弄20號1樓「桃子精品服飾店」之負責人，明知如
    附表編號一所示之「ｍｏｍｏｃｏ」商標圖樣業經告訴人乙
    ○○向經濟部智慧財產局申請註冊，指定使用於如附表編號
    一所列各類商品之商標專用權，現仍於商標專用期間內，未
    經同意或授權，不得擅自於同一或類似之商品，使用相同或
    近似之註冊商標。詎被告仍自民國（下同）95年3 月間起，
    使用附表編號二模仿編號一所示之「ｍｏｍｏ　ｃｏ」商標
    圖樣，而在外觀上產生近似，有致相關消費者混淆誤認之虞
    ，以此等仿冒圖樣排列方式使用於所生產之同一商品廣告招
    牌、包裝紙袋、標籤、及待售服飾之標籤上，以此標示商品
    之特性而經營上開服飾店。嗣於同年9 月21日15時20分許，
    為警在上址搜索查獲，並扣得仿冒「ｍｏｍｏ　ｃｏ」商標
    服飾55件、手提袋123件、名片及廣告單373張、帳冊2 本、
    標籤紙164張、女用皮包1個等近似商標商品。因認被告涉犯
    商標法第81條第1款、第3款、第82條等罪嫌。
二、按，犯罪事實應依證據認定之，無證據不得認定犯罪事實，
    刑事訴訟法第154條第2項定有明文。再按，告訴人之告訴，
    係以使被告受刑事訴追為目的，是其陳述是否與事實相符，
    仍應調查其他證據以資審認；且事實之認定，應憑證據，如
    未能發現相當證據，或證據不足以證明，自不能以推測或擬
    制之方法，以為裁判基礎；又刑事訴訟法第161 條已於91年
    2月8日修正公布，其第一項規定：檢察官就被告犯罪事實，
    應負舉證責任，並指出證明之方法。因此，檢察官對於起訴
    之犯罪事實，應負提出證據及說服之實質舉證責任。倘其所
    提出之證據，不足為被告有罪之積極證明，或其指出證明之
    方法，無從說服法院以形成被告有罪之心證，基於無罪推定
    之原則，自應為被告無罪判決諭知（最高法院52年臺上字第
    1300號、40年上字第86號、92年臺上字第128 號判例參照）
    。末按，在他人商標註冊申請日前，善意使用相同或近似之
    商標於同一或類似之商品或服務者，不受他人商標權效力所
    拘束，商標法第30條第1項第3款，定有明文，而商標法所稱
    商標之使用，指為行銷之目的，將商標用於商品、服務或其
    有關之物件，或利用平面圖像、數位影音、電子媒體或其他
    媒介物足以使相關消費者認識其為商標，商標法第6 條亦有
    明文，是商標之使用無非在表彰自己之商品並讓消費者藉以
    標誌區別商品來源、品質與信譽，故基於表彰商品之目的將
    商標用於商品或其包裝或容器之上，始為商標法所謂之商標
    使用，若非表彰自己所生產、製造、加工、行銷等之商品，
    形式上縱有將商標用於商品或其包裝等之上，考其目的與方
    法，僅係用以表示商品有關說明、形狀、品質、功用、產地
    或自己姓名、商號、商品名稱等善意使用，乃「非商標使用
    」或稱為「普通使用」，自不受他人商標專用權拘束。
三、本件公訴人認被告涉犯商標法第81條第1款、第3款、第82條
    等罪嫌，無非係以被告供述、告訴人乙○○與告訴代理人之
    指訴、中華民國商標註冊證、臺北市政府營利事業登記證、
    蒐證及現場採證照片、扣押物（仿冒商標服飾55件、手提袋
    123件、名片及廣告單373張、帳冊2本、標籤紙164張、女用
    皮包1個）及扣案廣告招牌3面，資為論據。訊據被告甲○○
    ，雖坦承為「桃子精品服飾店」負責人，且在店內服飾吊牌
    、提袋及招牌使用「ｍｏｍｏ　ｃｏ」字樣等情事，惟堅詞
    否認有違反商標法之犯行，並先後辯稱：被告於90年7 月間
    即在臺北縣淡水鎮○○街52巷7弄9號開設「桃子服飾商行」
    ，其後遷至臺北縣淡水鎮○○路11巷1之3號，專營日本進口
    服飾買賣，當時因日文「桃子」發音以英文字母表示即為「
    ｍｏｍｏ」，被告為彰顯商號名稱，乃以「ＭＯＭＯ‧ＣＯ
    」作為表示「桃子服飾商行」商號名稱，之後再遷至臺北市
    ○○○路4段216巷11巷20號1 樓開設「桃子精品服飾店」，
    因所申請商號仍有「桃子」二字，被告乃繼續使用先前之「
    ｍｏｍｏ　ｃｏ」字樣，作為表示商號名稱之用，主觀上從
    無以「ｍｏｍｏ　ｃｏ」作為商標使用之意，客觀上一般消
    費大眾亦不認為其為商標使用，且扣案服飾上均未印製有「
    ｍｏｍｏ　ｃｏ」字樣，僅於服飾掛上「ｍｏｍｏ  ｃｏ」
    字樣吊牌，且於掛有「ｍｏｍｏ　ｃｏ」字樣吊牌之服飾中
    ，大部分服飾並另掛有其他商標之吊牌或其他商標之側標，
    足證被告確實無以「ｍｏｍｏ　ｃｏ」作為商標使用之意。
    況被告至遲於91年6月4日前即已開始使用「ＭＯＭＯ‧ＣＯ
    」字樣，而告訴人之商標權專用期間分別自91年10月1 日、
    92年1月6日起算，顯然被告使用此等字樣前，告訴人未取得
    商標專用權，依商標法第30條第1項第3款規定，自不受告訴
    人商標權拘束等語。經查：
(一)被告於臺北市大安區○○○路○段216巷11弄20號1 樓所開設
    「桃子精品服飾店」使用「ｍｏｍｏ　ｃｏ」字樣於其商店
    懸掛在外之廣告招牌、提袋、名片及服飾吊牌上等情，業經
    原審勘驗扣案物品屬實，製有勘驗筆錄一份可參（原審卷26
    至37頁），而其並使用「ｍｏｍｏｃｏ」字樣於商店門口之
    掛牌上乙節，有現場照片三幀在卷可按（偵查卷35至36頁）
    ，是被告乃以此作為表彰其所提供服飾零售服務，屬於服務
    標章之使用等事實，洵堪認定。再者，告訴人於90年10月22
    日申請註冊「ｍｏｍｏｃｏ」商標專用權，於91年10月1 日
    取得商標專用權，指定使用於衣服類商品，專用期限至 101
    年9 月30日為止；於90年10月22日申請註冊「ｍｏｍｏｃｏ
    」之服務標章專用權，於92年1 月16日取得服務標章專用權
    ，指定使用於衣服零售之服務，專用期限至102年1月15日為
    止，此有中華民國00000000號商標註冊證、00000000號服務
    標章註冊證、經濟部智慧財產局商標資料檢索服務列印單二
    紙在卷可稽（偵查卷31至34頁、70至71頁），且被告對此亦
    不爭執，自堪信為真實。
(二)被告於90年7 月20日即以「桃子服飾商行」為名稱向臺北縣
    政府聲請核發營利事業登記證，所登記營業項目包括成衣零
    售業、皮包、手提袋、皮箱零售業、服飾品零售業、鞋類零
    售業，此有臺北縣政府北縣商聯甲字第09009318號營利事業
    登記證影本在卷可參（偵查卷66頁）；被告亦以「桃子服飾
    商行」之營業人名稱繳納90年7月至9月之營業稅，此有臺北
    縣政府稅捐稽徵處營業稅查定課徵核定稅額繳款書影本一紙
    可證（偵查卷67頁）；被告所開設「桃子服飾商行」所使用
    招牌，已有「ＭＯＭＯ‧ＣＯ」事實，有照片一幀附卷可查
    （原審卷22頁）；證人即受僱於被告所開設「桃子服飾商行
    」之陳郁嫻亦證稱伊自92年受僱於被告開始，中文店名即為
    「桃子」，英文為「ＭＯＭＯ‧ＣＯ」，當中的「ＭＯＭＯ
    」就是表示「桃子」的意思，在受僱之前約91年的夏天就曾
    經至被告在淡水所開設之「桃子服飾商行」購物，當時被告
    就是使用「桃子服飾商行」及「ＭＯＭＯ‧ＣＯ」作為店名
    等語（原審卷52至54頁）。
(三)被告於其商店懸掛在外之廣告招牌、提袋、名片及服飾吊牌
    上使用之「ｍｏｍｏ　ｃｏ」字樣與告訴人享有服務標章專
    用權「ｍｏｍｏｃｏ」字樣，除在「ｍｏｍｏ」與「ｃｏ」
    字樣間留有空格之外，其英文字母之排列方式與呈現方法，
    以一般消費者通常之觀察能力，實無以判斷其間之差異，而
    有混淆之虞，應為近似之服務標章；其於商店門口掛牌上所
    使用之「ｍｏｍｏｃｏ」字樣，則與告訴人享有服務標章專
    用權之「ｍｏｍｏｃｏ」字樣完全一致，而為相同服務標章
    。則被告於相同服飾零售服務使用相同與近似服務標章事實
    ，應堪認定。惟依上述，被告於90年7 月間即已使用「ＭＯ
    ＭＯ‧ＣＯ」作為商店名稱，此字樣與其在臺北市○○○路
    ○段216巷11弄20號1 樓所使用之「ｍｏｍｏｃｏ」及「ｍｏ
    ｍｏ  ｃｏ」字樣並不全然相同，然其所使用之英文字母並
    無增減，所表徵意義亦應在於以英文表示「桃子服飾商行」
    或「桃子精品服飾店」，且又無其他證據足以證明被告將「
    ＭＯＭＯ‧ＣＯ」變更為「ｍｏｍｏｃｏ」，及「ｍｏｍｏ
      ｃｏ」字樣有任何侵害他人商標專用權之犯罪故意，參酌
    本案在被告店內所扣得塑膠包裝袋上，有「ＭＯＭＯ‧ＣＯ
    」字樣，有原審勘驗筆錄與照片可證，則被告所辯沿用先前
    於淡水所使用名稱等情，應非無據，堪可採信。是以，被告
    於告訴人90年10月22日申請上開服務標章專用權之前，即已
    於90年7 月間使用前揭字樣作為商店名稱，且無證據足以證
    明被告使用此等名稱時，具有侵害他人服務標章專用權之惡
    意，則其在告訴人服務標章註冊申請日前，善意使用相同及
    近似之商標於同一服務，依前開說明，自不受告訴人商標權
    效力所拘束，而不構成犯罪行為。
(四)被告固將「ｍｏｍｏ　ｃｏ」字樣使用於其商店懸掛在外之
    廣告招牌、提袋、名片及服飾吊牌上，業據原審勘驗屬實，
    然此使用之態樣經法院上開認定屬於表彰其商號之意，而非
    在於為行銷之目的，將商標用於商品、服務或其有關之物件
    ，或利用平面圖像、數位影音、電子媒體或其他媒介物足以
    使相關消費者認識其為商標情形。且經法院勘驗結果，被告
    所販售服飾上均無「ｍｏｍｏ　ｃｏ」字樣，且於服飾領標
    上亦無「ｍｏｍｏ　ｃｏ」字樣，而係記載其他品牌名稱，
    參酌證人陳郁嫻證稱：「因為老闆娘是跑單幫的，所以不會
    將衣服原來的內標拆掉，以表示這些衣服是從哪個百貨公司
    或是哪間店帶回來的，所以我認為ｍｏｍｏ  ｃｏ是店名」
    等語（原審卷53頁背面），足徵被告使用「ｍｏｍｏ　ｃｏ
    」字樣，確為表彰其商號名稱，而非以之作為商標之使用。
    參諸前揭說明，此種商標之普通使用，自亦不受告訴人商標
    專用權拘束，而非商標法所處罰行為。綜上所述，被告確有
    善意先使用，及商標普通使用情形，而檢察官所提出之證據
    ，尚無法使法院形成被告有罪之心證，此外，復查無其他積
    極證據足認被告有公訴人所指之犯行，自不得以擬制之方式
    認定被告有罪，原審遂為被告無罪之判決。核無不合。
四、檢察官上訴意旨載稱，告訴人請求上訴，理由如下：
(一)被告使用「momo co」 字樣於其忠孝店內之服飾標籤、廣告
    招牌、包裝紙上係做為「商標」及「服務標章」使用，而非
    僅做為店名使用，故無適用商標法善意使用之免責規定。
  1.被告甲○○係桃子服飾精品店之負責人，曾於民國90年7 月
    間在台北縣淡水鎮開設桃子服飾商行，並使用「 MOMO.CO」
    為店名等情，業據被告供承不諱，佐以證人即被告淡水店前
    僱員陳郁嫻在審理中證稱：淡水店內之廣告招牌、衣飾上之
    標籤、店內名片及袋子上除使用「MOMO.CO 」之英文外，尚
    有「桃子」之中文字樣等語，復參以96年4 月11日勘驗筆錄
    亦記載扣案編號13、14號之塑膠提袋及編號17號廣告單上均
    印有英文「MOMO.CO 」、中文「桃子」等字樣，其中「MOMO
    」代表日文桃子之意義，「.CO 」表示係公司或商號組織，
    再加上中文「桃子」，兩者合併以觀，不但符合被告商號名
    稱及組織形態，消費者亦可明瞭「MOMO.CO 」僅係代表店名
    ，而不致淆混該字樣即為該店之商標或服務標章，被告在其
    淡水店應係以英文「MOMO.CO 」加中文「桃子」做為其店名
    使用無訛。
  2.迄至95年間，被告將上開店面遷移至台北市大安區○○○路
    ○段216巷11弄20號1樓營業，並將上開以英文「MOMO.CO」加
    上中文「桃子」店名變更為「momo co 」，兩者相較，不但
    足以表彰其商號名稱之中文「桃子」字樣遭塗銷，連英文之
    「MOMO.CO 」亦變易為小字，並將英文上慣用以表示公司、
    商號組織之縮寫「. 」去除，故就變易後英文之「momoco」
    字樣，實難單純以外觀即讓消費者認知該字樣即代表被告公
    司或商號。再者，被告店內廣告招牌、服飾標籤、包裝紙袋
    亦均使用該字樣，依服飾標籤、包裝紙袋與商標專用間具有
    密不可分之市場交易習慣，被告使用「momoco」字樣顯非單
    純僅欲表彰其公司或商號名稱，其亦有將該字樣充當其商標
    使用之意圖至為明顯。況依商業慣例，服飾業者均以商標做
    為與他公司商品之區分標準，罕有直接以公司名稱做為衣物
    標籤使用，以證明商品係其公司所有，是被告所辯顯與常情
    相悖。至被告店內服飾未將原購入之品牌標籤去除，而直接
    加掛「momoco」字樣之吊牌，係因去除原品牌標籤後，再加
    上「momoco」字樣標籤，將增加成本支出，故原審僅因扣案
    服飾上尚留有原品牌標籤，即遽認被告加掛「momoco」字樣
    ，僅為表彰其公司或商號名稱，純屬誤會。
(二)被告已明知「momoco」字樣係告訴人享有專用權之商標圖樣
    ，且指定使用於衣服零售，仍使用該字樣於店內招牌、衣飾
    標籤及包裝袋上，故難謂係基於善意之使用。
  1.告訴人早於86年12月15日即設立陶子精品服飾店（告證13）
    ，並於90年12月22日將「momoco」字樣申請登記為商標及服
    務標章（告證12），目前已開立5 家分店，忠孝東路店面係
    於91年開設成立經營迄今，在該處頗有盛氣。而被告於90年
    7 月20日設立桃子服飾商行，在台北縣淡水鎮經營服飾買賣
    事業，至95年3 月將上開店面遷移至台北市○○○路店面，
    可知被告從事服飾零售事業已有達5 年之久。依常情，開設
    新店面除應事先調查自己商標或服務標章是否有與他人相同
    或近似外，尚需至開設地點附近對與自己相同販售服飾之同
    業進行市場調查，以查看該地區是否尚有設點營業之空間。
    而被告開店之點與告訴人店面僅隔一條忠孝東路，路程約莫
    數分鐘，彼此係同業，並在同一忠孝商圈，且告訴人店面已
    在該商圈營業達4、5年之久，故被告開店前主觀上應對於告
    訴人店面及告訴人使用「momoco」商標圖樣均有所認知。
  2.縱被告設立之時，未知告訴人店面及告訴人使用之商標圖樣
    ，惟告訴人於發覺被告侵害告訴人商標專用權事實後，曾念
    及同業情誼，先於95年8 月11日發函要求被告將店面與告訴
    人註冊之商標相同或近似之招牌、服飾標籤等物品下架，並
    在信函中明確載明告訴人登記商標圖樣之註冊號數，被告於
    同日收受後，仍置之不理，是被告於收受告訴人之存證信函
    之日起，已明確知悉其使用之「momoco」字樣侵害告訴人商
    標權無訛，自該日起即難謂被告使用該字樣係基於善意。
(三)綜上，被告所使用「momoco」字樣與告訴人註冊使用之商標
    、服務標章，外觀完全相同，具有普通知識之商品購買人，
    施以一般之注意，於異時異地為隔離及通體之觀察，仍不免
    誤認兩者商品之來源相同，而有混同誤認之虞，其構成相同
    或近似之行為，足堪認定。又被告「momoco」字樣，顯非表
    示服飾商品之名稱、形狀、品質、功用、產地或商品說明，
    且因未註記「.co 」字，顯難認係表示「桃子服飾精品店」
    商號之名稱；況被告將「momoco」字樣使用於服飾標籤、包
    裝袋等商品明顯處，依服飾商品性質、市場交易習慣，應係
    做為商標使用無疑。且被告使用前已知悉告訴人之商標圖樣
    ，故亦難謂所為係基於善意，原審認定似有未洽。核閱上開
    所述理由，尚非顯無理由，爰提起上訴，請求撤銷原判決，
    更為合法之判決。
五、本院經查：
(一)被告係桃子服飾精品店之負責人，曾於民國90年7 月間在台
    北縣淡水鎮開設桃子服飾商行，並使用「MOMO.CO 」為店名
    ，店內名片及袋子除使用「MOMO.CO 」英文外，尚有「桃子
    」之中文字樣等情，業據被告供承不諱，並經證人陳郁嫻於
    原審證稱屬實，此店名雖與被告於本案被查獲使用之店名「
    momo co 」有所不同，但並無重大出入，佐以查獲店內服飾
    上僅有該另掛之標籤，而非將該圖樣直接作為商標使用等情
    ，原審遂認定被告使用「momo  co」字樣於其忠孝店內服飾
    標籤，係作為店名使用乙節，即非無據。又上訴書指稱【至
    於被告店內服飾未將原購入品牌標籤去除，直接加掛「momo
      co」字樣吊牌，係因去除原品牌標籤後，加上「momo  co
    」字樣標籤，將增加成本支出，故原審僅因扣案服飾上尚留
    有原品牌標籤，即遽認被告加掛「momo  co」字樣，僅為表
    彰其公司或商號名稱，純屬誤會】。經核並無明確證據提出
    ，難以採取，是上訴書第一段論述，礙難採取。
(二)被告以上開店名、名稱，自90年即在台北縣淡水鎮經營等情
    ，有臺北縣政府北縣商聯甲字第09009318號營利事業登記證
    影本在卷可參（偵查卷66頁）；臺北縣政府稅捐稽徵處營業
    稅查定課徵核定稅額繳款書影本一紙可證（偵查卷67頁），
    而依被告在忠孝東路四段之店面，係與告訴人之店面，分設
    於道路南、北方向以觀，上訴書主張【被告開店之點與告訴
    人店面僅隔一條忠孝東路，路程約莫數分鐘，彼此係同業，
    並在同一忠孝商圈，且告訴人店面在該商圈營業達4、5年之
    久，故被告開店前主觀上應對於告訴人店面及告訴人使用「
    momo  co」商標圖樣均有所認知】，亦屬臆測之詞，並無證
    據提出。況且，被告認其店名有所本，雖告訴人以存證信函
    通知，而未處理，亦係雙方認知不同，自應由檢調、法院審
    理後認定之，且卷內亦無證據可認被告於接獲存證信函後，
    另有更不合理或擴大使用之情節，上訴書主張被告應非普通
    使用，亦非善意使用該名稱，均難以遽採。從而，原審詳述
    被告應無罪之理由，核與卷內證據相符，告訴人或檢察官並
    未提出補強證據，本院亦認無再調查其他證據必要，是本件
    上訴核為無理由，自應予駁回。
據上論斷，應依刑事訴訟法第368條，判決如主文。
本案經檢察官羅榮乾到庭執行職務
中　　華　　民　　國　　96　　年　　7 　　月　　31　　日
　　　　　　      刑事第十四庭審判長法　官  陳志洋
　　　　　　　　　      　　　　    法　官  沈宜生
　　　　 　 　　　　　　      　　　法　官  蔡聰明
以上正本證明與原本無異。
不得上訴。
                                    書記官  陳建邦
中　　華　　民　　國　　96　　年　　8 　　月　　1 　　日
